---
title: "Statystyczna analiza danych projektowych"
author: "Jakub Pacocha, Patryk Połomski, Błażej Kościański"
output:
  word_document: default
---

```{r setup, include=FALSE}
knitr::opts_chunk$set(echo = TRUE)
```

# Wstęp

Wyjaśnienie co badamy i jaki problem rozwiązujemy

# Materiały i metody

Opisanie danych, przedstawienie ich w postaci tabelarycznej/wykresu, np.

```{r pressure, echo=FALSE, fig.cap="Rycina 1: Podpis pod wykresem"}
plot(pressure)
```

# Wyniki

Wyliczenie odpowiedzi na pytania, przedstawienie ich w podstaci wykresów czy też podsumowań testów

# Wnioski

Podsumowanie uzyskanych wyników oraz odpowiedzenie na problem zawarty we wstępie

# Literatura oraz źródła internetowe

www.matemaks.pl/statystyka.html
nowosad.github.io/dydaktyka
stackoverflow.com
Nowosad, J., (2019). Elementarz programisty: wstęp do programowania używając R.

# Udział

- Patryk Połomski - Założenie repozytorium git, podstawowe czyszczenie danych oraz analiza wstępna
- Błażej Kościański - przygotowanie ggplotów i wybór szaty kolorystycznej, wgłębna analiza statystyczna
- Jakub Pacocha - nic